【裁判字號】    98,訴,191
【裁判日期】    980506
【裁判案由】    商業會計法等
【裁判全文】
臺灣臺北地方法院刑事判決        九十八年度訴字第一九一號
公  訴  人  臺灣臺北地方法院檢察署檢察官
被      告  丁○○
            戊○○
上列被告因違反商業會計法案件，經檢察官提起公訴（九十四年
度偵字第一三六二八號、九十七年度偵字第七六九八號、第八六
八九號、第二二三四二號），本院判決如下：
    主  文
丁○○共同連續商業負責人，以明知為不實之事項，而填製會計
憑證，處有期徒刑陸月，如易科罰金，以銀元佰元即新臺幣玖
佰元折算壹日；減為有期徒刑月，如易科罰金，以銀元佰元
即新臺幣玖佰元折算壹日。
戊○○共同連續商業負責人，以明知為不實之事項，而填製會計
憑證，處有期徒刑月，如易科罰金，以銀元佰元即新臺幣玖
佰元折算壹日；減為有期徒刑壹月又拾伍日，如易科罰金，以銀
元佰元即新臺幣玖佰元折算壹日。
    事  實
一、丁○○自民國九十二年七月二十二日起至九十三年一月七日
    止，擔任虛設御祺實業有限公司（址設臺北市中正區○○○
    路○段五十號二十二樓之十，下稱御祺公司）之負責人，屬
    商業會計法所稱之商業負責人，其明知營業人應依銷售貨物
    或勞務之實際情況，據實開立統一發票，而御祺公司自九十
    二年八月間起至同年十二月間止，並無實際銷貨予如附表一
    所示各公司行號之事實，竟與其胞弟黃萬（未據檢察官起
    訴）及丙○○（檢察官另案偵辦中），共同基於填製不實會
    計憑證及幫助他人逃漏營業稅捐之概括犯意聯絡，連續推由
    丙○○在不詳地點，以御祺公司名義，虛偽製作如附表一所
    示以各該公司行號為買受人，及填入銷售品名、數量、金額
    均不實，性質上屬於商業會計法所稱會計憑證中原始憑證之
    統一發票，而虛開如附表一所示銷售額合計新臺幣（下同）
    一千七百八十四萬七千五百五十元之統一發票共五十五張（
    起訴書誤載為五十六張），充為該等公司行號之進項憑證，
    以供扣抵銷項稅額，並經如附表二所示之公司行號將所取得
    之不實統一發票作為進項憑證供扣抵銷項稅額之用，合計幫
    助如附表二所示之公司行號逃漏營業稅達八十七萬三千零六
    十一元，足以生損害於稅捐機關對於營業稅稽徵之正確性。
二、戊○○自九十一年十一月二十二日起至九十二年五月二十一
    日止，擔任虛設良策企業有限公司（址設臺北市文山區○○○路○段一一三號四樓，下稱良策公司）之負責人，屬商業
    會計法所稱之商業負責人，其明知營業人應依銷售貨物或勞
    務之實際情況，據實開立統一發票，而良策公司自九十一年
    十二月間起至九十二年四月間止，並無實際銷貨予如附表三
    所示各公司行號之事實，竟與丙○○（檢察官另案偵辦中）
    ，共同基於填製不實會計憑證及幫助他人逃漏營業稅捐之概
    括犯意聯絡，連續在不詳地點，以良策公司名義，虛偽製作
    如附表三所示以各公司行號為買受人，及填入銷售品名、數
    量、金額均不實屬會計憑證之統一發票，而虛開如附表三所
    示銷售額合計三百七十一萬零七百十七元之統一發票共十八
    張，充為該等公司行號之進項憑證，以供扣抵銷項稅額，並
    經如附表四所示之公司行號將所取得之不實統一發票作為進
    項憑證供扣抵銷項稅額之用，合計幫助如附表四所示之公司
    行號逃漏營業稅達十二萬八千零五十三元，足以生損害於稅
    捐機關對於營業稅稽徵之正確性。
二、案經財政部臺北市國稅局移送臺灣臺北地方法院檢察署檢察
    官偵查起訴。
    理  由
壹、證據能力方面：
    按被告以外之人於審判外之陳述，雖不符刑事訴訟法第一百
    五十九條之一至第一百五十九條之四之規定，而經當事人於
    審判程序同意作為證據，法院審酌該言詞陳述或書面陳述作
    成時之情況，認為適當者，亦得為證據。當事人、代理人或
    辯護人於法院調查證據時，知有第一百五十九條第一項不得
    為證據之情形，而未於言詞辯論終結前聲明異議者，視為有
    前項之同意，同法第一百五十九條之五亦有明文。財政部臺
    北市國稅局查緝案件稽查報告，雖屬被告以外之人於審判外
    之書面陳述，然當事人於審判程序對於上開證據方法之證據
    能力並未爭執，本院審酌前開審判外之書面陳述於作成時之
    情況，並無違法不當或證明力明顯過低之瑕疵，認前揭證據
    方法，適為本案之證據；至其餘資以認定本案犯罪事實之非
    供述證據（詳後述），亦查無違反法定程序取得之情形，依
    同法第一百五十八條之四反面規定，洵具證據能力，合先敘
    明。
貳、實體方面：
一、訊據被告丁○○、戊○○固坦承分於九十二年七月二十二日
    起至九十三年一月七日止、九十一年十一月二十二日起至九
    十二年五月二十一日止，擔任御祺公司、良策公司之負責人
    ，惟均矢口否認有何填製不實之會計憑證及幫助他人逃漏稅
    捐犯行，被告丁○○辯稱：伊僅係御祺公司之名義負責人，
    該公司之實際負責人為伊胞弟黃萬，而黃萬係遭丙○○
    騙走空白統一發票，伊與黃萬對丙○○填製不實之會計憑
    證及幫助他人逃漏稅捐均不知情云云；被告戊○○辯稱：伊
    於九十一年底委託丙○○辦理良策公司移轉事宜後，即未領
    取發票，對其後所發生填製不實之會計憑證及幫助他人逃漏
    稅捐之事一無所悉云云。經查：
  (一)被告丁○○、戊○○分於九十二年七月二十二日起至九十三
    年一月七日止、九十一年十一月二十二日起至九十二年五月
    二十一日止，擔任御祺公司、良策公司之負責人，此據被告
    丁○○、戊○○供承在卷（見本院卷(一)第二一三頁反面、第
    一三八頁），並有御祺公司、良策公司設立登記表、變更登
    記表在卷可稽（見臺灣臺北地方法院檢察署九十四年度偵字
    第一三六二八號偵查卷(一)第九十四頁至第九十七頁、同上第
    一三六二八號偵查卷(八)第十三頁至第十六頁），此部分事實
    ，要無疑義。
  (二)御祺公司自九十二年八月至九十三年八月止申報營業稅，隨
    即擅自歇業，其申報進、銷項金額相當以降低繳稅率，未申
    請退稅，該公司自九十二年七月一日至九十三年八月三十一
    日期間，無進口貨物，依據統一發票查核清單，取得國內進
    項憑證七十一紙，金額五千八百四十六萬六千三百八十九元
    ，其中異常進項憑證二十五紙，金額五千六百四十七萬三千
    八百元，異常進項占全部進項比例達百分之九十六‧五九，
    再依統一發票查核清單之銷項資料，御祺公司自九十二年八
    月間起至同年十二月間止，開立發票予下游營業人共五十五
    張，銷售額計一千七百八十四萬七千五百五十元，經下游營
    業人作為進項憑證扣抵銷項稅額，計幫助逃漏營業稅八十七
    萬三千零六十一元，御祺公司進項來源多為不實，卻虛開鉅
    額不實發票，顯有虛設行號，幫助他人逃漏稅情事，有財政
    部臺北市國稅局查緝案件稽查報告、虛設行號相關資料分析
    表、營業稅籍資料、申報書（按年度）跨中心查詢作業、營
    業人銷售額與稅額申報書（彙總）、營業稅年度資料查詢進
    項來源明細、進項來源公司涉嫌虛設行號刑事案件移送書、
    專案申請調檔統一發票查核清單、專案申請調檔統一發票查
    核名冊可佐（見同上第一三六二八號偵查卷(一)第五十頁至第
    五十二頁、第八十七頁至第八十九頁、第一○六頁、第一一
    八頁至第一四五頁、外放財政部臺北市國稅局承辦人甲○○
    所提出統一發票查核清冊第四十七頁至第四十八頁、第四十
    九頁至第五十四頁）。
  (三)良策公司設立後，自九十一年十二月起申報營業稅，申報至
    九十三年八月止，進、銷金額相當以降低繳稅率，未申請退
    稅，該公司自九十一年十一月一日至九十三年八月三十一日
    期間，無進口貨物，依據統一發票查核清單，取得進項憑證
    二百四十八紙，金額一億七千九百十四萬一千五百三十四元
    ，稅額八百九十五萬六千九百九十九元，其中異常進項憑證
    五十五紙，金額一億六千四百七十四萬一千六百三十元，異
    常進項占全部進項比例達百分之九十一‧九六，再依統一發
    票查核清單之銷項資料，良策公司自九十一年十二月間起至
    九十二年四月間止，開立發票予下游營業人共十八張，銷售
    額計三百七十一萬零七百十七元，經下游營業人作為進項憑
    證扣抵銷項稅額，計幫助逃漏營業稅十二萬八千零五十三元
    ，良策公司進項來源多為不實，卻虛開鉅額不實發票，顯有
    虛設行號，幫助他人逃漏稅情事，有財政部臺北市國稅局查
    緝案件稽查報告、虛設行號相關資料分析表、營業稅籍資料
    、申報書（按年度）跨中心查詢作業、營業人銷售額與稅額
    申報書（彙總）、營業稅年度資料查詢進項來源明細、進項
    來源公司涉嫌虛設行號刑事案件移送書、專案申請調檔統一
    發票查核清單、專案申請調檔統一發票查核名冊足憑（見同
    上第一三六二八號偵查卷(一)第六十五頁至第六十七頁、同上
    第一三六二八號偵查卷(八)第一頁至第三頁、第二十二頁至第
    二十三頁、第三十一頁至第六十八頁、外放財政部臺北市國
    稅局承辦人甲○○所提出統一發票查核清冊第四十七頁至第
    四十八頁、第二○三頁至第二六六頁）。
  (四)被告丁○○雖辯稱：伊僅係御祺公司之名義負責人，該公司
    之實際負責人即伊胞弟黃萬係遭丙○○騙走空白統一發票
    ，伊等對丙○○填製不實之會計憑證及幫助他人逃漏稅捐毫
    不知情云云。惟：
    1.證人黃萬於本院審理時雖證稱：當初御祺公司於九十二
      年七月至九月籌備期間，我是公司負責人，但實際上被告
      丁○○也是公司負責人，因丙○○說公司籌備期間仍須領
      取發票，我於同年八月間幫被告丁○○領取第一次發票後
      ，丙○○藉詞公司設立手續未完成，發票要暫時放在她那
      邊，我就將發票交給丙○○，事後我向丙○○追討，丙○○均以很忙為由搪塞，二個月後，丙○○拿一張四○一報
      表要我繳稅，我當場拒絕，丙○○說她會處理，但是丙○○拖了半年云云（見本院卷(二)第十七頁）。
    2.然御祺公司完全未營業，設立御祺公司前，被告丁○○與
      證人黃萬曾擔任直銷商，也賣過保養品及異業結盟之禮
      贈品，證人黃萬並曾與他人合夥開設模特兒經紀公司等
      情，亦據證人黃萬證述在卷（見本院卷(二)第十七頁反面
      、第十八頁），被告丁○○、黃萬既係成年人，又有相
      當之社會歷練，證人黃萬並有經營公司之經驗，渠等理
      應知悉統一發票若交由他人使用，將有可能遭虛開致逃漏
      稅捐之結果，況果若證人黃萬所稱，其與被告丁○○有
      共同經營御祺公司之意（見本院卷(二)第十八頁），豈有於
      御祺公司設立登記後長達半年均未營業，旋即將之轉讓他
      人之理？果如被告丁○○所辯，御祺公司之空白統一發票
      係遭丙○○騙走，丙○○豈會明知御祺公司並未實際經營
      ，被告丁○○、黃萬又對虛開發票之事一無所悉，竟於
      設立登記後未幾，即持營業人銷售額與稅額申報書（俗稱
      四○一報表）要求黃萬繳稅，自曝犯行之理？黃萬又
      焉有發覺御祺公司並未營業，丙○○卻要求其繳納營業稅
      ，而不立即向稅捐機關檢舉或向警察機關報案，以防他人
      因此受害，而任由丙○○處理，拖延近半年之可能？此顯
      悖異常情，若非被告丁○○及黃萬均知悉丙○○係利用
      御祺公司填製不實會計憑證及幫助他人逃漏營業稅捐，並
      與之有犯意聯絡，何以如此？足見證人黃萬前揭證述，
      顯屬迴護被告丁○○之詞，不足採為對於被告丁○○有利
      之認定。是被告丁○○上開辯解，要屬卸責之詞，不足採
      信。
  (五)被告戊○○固辯稱：伊於九十一年底即委託丙○○辦理良策
    公司移轉事宜，即未領取發票，對其後所發生填製不實之會
    計憑證及幫助他人逃漏稅捐之事毫無所悉云云，並提出讓渡
    書為證。惟：
    1.觀諸卷附讓渡書（見同上第一三六二八號偵查卷(十一)第八十
      八頁至第八十九頁），其上固記載良策公司股權轉讓自九
      十二年三月一日起立即生效，自即日起，公司支票和發票
      之開立與所發生之進出金額和稅金與商業交易責任概與被
      告戊○○一切無涉，被告戊○○於同日並交出所有公司執
      照和證明文件、大小印鑑證明印章、公司發票章予乙○○
      云云。
    2.然共同被告乙○○於本院準備程序供稱：我當時失業，透
      過「小邱」認識被告戊○○，被告戊○○告訴我說，掛名
      擔任良策公司股東還是董事什麼的，順便可以讓我有工作
      做，便要我簽署一些文件，公司的資料我都沒拿到等語（
      見本院卷(一)第一三八頁）。
    3.質之被告戊○○就良策公司轉讓予乙○○之經過，其於偵
      查中供稱：我在九十一年底將良策公司轉讓予乙○○時，
      我叫乙○○將身分證交給我，我再將我的身分證及所有證
      件，在羅斯福路六段丙○○開設的記帳公司，將證件交給
      丙○○，我在九十一年底就把良策公司大小章交給乙○○
      ，並在九十二年二月底，在良策公司羅斯福路的地址，將
      購票證交給乙○○云云（見同上第一三六二八號偵查卷(十一)
      第八十三頁至第八十四頁、同上第一三六二八號偵查卷(十三)
      第二○五頁、同上第一三六二八號偵查卷(十四)第一三一頁）
      ；於本院準備程序時又改稱：大概是在九十一年底，我告
      訴丙○○說我要結束公司，如果有人想要的話，轉讓也可
      以，我就把公司之營業執照、大小章、印章、發票本、發
      票章，連同購票證一併交給丙○○，後來丙○○有介紹一
      個邱先生，說是乙○○想要承接良策公司，我才與乙○○
      聯絡見面，我當初與乙○○談好後，有簽立讓渡協議書，
      我與乙○○只見過一次面云云（見本院卷(一)第一三八頁、
      第一三九頁反面）；於本院審理時又翻異：當初良策公司
      承攬規劃業務，係向乙○○購買電腦週邊產品，後來我到
      大陸地區從事渡假村的案子，因資金不足，暫時停止，後
      來乙○○打電話問我的近況，我說打算要結束公司，乙○○說他想承接良策公司，我就把文件交給乙○○，乙○○
      就交給丙○○辦理云云（見本院卷(二)第二十三頁）。
    4.是被告戊○○就良策公司係何時轉讓、其於何時交付良策
      公司之營業執照、大小章、印章、發票本、發票章及購票
      證、係交付何人、受讓人乙○○係由何人介紹、如何接洽
      、係由何人委託丙○○辦理良策公司變更登記等情，前後
      供述不一，互有齟齬，其辯稱良策公司業於九十一年底轉
      讓予乙○○一節，已難憑信。
    5.況被告戊○○於偵查中自承：「（你在九十一年公司設立
      之後到九十二年五月過戶，這段期間發票如何開的？）都
      是丙○○在開的，因為那段時間都是在大陸做生意，來來
      去去，因為丙○○是同學，所以委託她處理」等語（見同
      上偵查卷(十三)第二○五頁）；於本院準備程序亦坦承：「九
      十一年的時候，我是把後面三、四的發票都交給她（指丙○○）」等語（見本院卷(一)第一三八頁）；於本院審理時
      復供認：我只開了一、二月份（按：指九十二年）的發票
      等語（見本院卷(二)第二十三頁）。
    6.綜上，堪認被告戊○○確擔任虛設良策公司負責人，並領
      取九十一年十二月間起至九十二年四月間止之統一發票，
      而夥同丙○○填製不實之會計憑證及幫助他人逃漏稅捐無
      訛。
    7.至證人丙○○於本院審理時，就良策公司發票由何人領取
      、保管及開立等節所為之證詞（見本院卷(二)第十九頁至第
      二十二頁），避重就輕，與被告戊○○間陳述不一，互有
      推諉，自不足作為被告戊○○有利之認定，附此敘明。
  (六)綜上所述，被告丁○○、戊○○之辯解，無非飾詞，均不足
    取。本案事證明確，被告丁○○、戊○○犯行洵堪認定，應
    依法論科。
二、論罪科刑：
  (一)被告行為後，刑法部分條文業於九十四年一月七日修正，同
    年二月二日公布，並於九十五年七月一日施行，修正後即現
    行刑法第二條第一項規定：「行為後法律有變更者，適用行
    為時之法律，但行為後之法律有利於行為人者，適用最有利
    於行為人之法律。」，上開規定乃與刑法第一條罪刑法定主
    義契合，而貫徹法律禁止溯及既往原則，係規範行為後法律
    變更所生新舊法律比較適用之準據法，是刑法第二條本身雖
    經修正，但刑法第二條既屬適用法律之準據法，本身尚無比
    較新舊法之問題，應一律適用裁判時即修正後刑法第二條規
    定以決定適用之刑罰法律，合先敘明。而有關新舊法之比較
    ，應就罪刑有關之共犯、連續犯、牽連犯加重等暨其他法定
    加減原因（如身分加減）與加減例等一切情形，綜其全部罪
    刑之結果而為比較（最高法院九十五年第八次刑事庭會議決
    議參照）。又此所謂不能割裂適用，係指與罪刑有關之本刑
    而言，並不包括易刑處分在內，易刑處分係刑罰執行問題，
    既與罪刑無關，自應分別就新舊法所規定之有利不利為比較
    ，而適用最有利於行為人之規定以定其易刑之折算標準（最
    高法院九十七年度臺上字第四六三號判決參照）。經查：
    1.修正前商業會計法第七十一條第一款商業負責人明知不實
      事項而填製會計憑證罪、稅捐稽徵法第四十三條第一項幫
      助納稅義務人以不正當方法逃漏稅捐罪法定刑罰金部分，
      依修正前刑法第三十三條第五款規定：「罰金：（銀元）
      一元以上。」，而銀元與新臺幣間之折算，依現行法規所
      定貨幣單位折算新臺幣條例規定，以銀元一元折算新臺幣
      三元；修正後第三十三條第五款則規定：「罰金：新臺幣
      一千元以上，以百元計算之。」，經比較新舊法之規定，
      修正後刑法第三十三條第五款所定罰金之最低數額，較之
      修正前提高，自以修正前刑法第三十三條第五款規定有利
      於被告。
    2.修正前刑法第二十八條規定：「二人以上共同實施犯罪之
      行為者，皆為正犯」，修正後刑法第二十八條則規定：「
      二人以上共同實行犯罪之行為者，皆為正犯。」；又修正
      前刑法第三十一條第一項規定：「因身分或其他特定關係
      成立之罪，其共同實施或教唆、幫助者，雖無特定關係，
      仍以共犯論。」，修正後刑法第三十一條第一項則規定：
      「因身分或其他特定關係成立之罪，其共同實行、教唆或
      幫助者，雖無特定關係，仍以正犯或共犯論。但得減輕其
      刑。」。其中「實施」一語，涵蓋陰謀、預備、著手及實
      行之概念在內，其範圍較廣；而「實行」則著重於直接從
      事構成犯罪事實之行為，其範圍較狹，是修正後刑法共同
      正犯之範圍已有限縮。共同正犯之範圍既因此而有變動，
      自屬犯罪後法律有變更，而非僅屬純文字修正（最高法院
      九十六年度臺上字第九三四號判決參照），本案被告之犯
      罪行為，依新舊法，均成立共同正犯，適用新法並無較有
      利於被告；另被告本即商業負責人，並無適用第三十一條
      第一項但書減輕其刑之餘地，該修正亦未有利於被告。
    3.修正後刑法業已刪除第五十六條連續犯之規定，是於新法
      修正施行後，行為人之數犯罪行為，即須分論併罰，此刪
      除雖非犯罪構成要件之變更，但顯已影響行為人刑罰之法
      律效果，自屬法律有變更，比較新舊法結果，適用被告行
      為時法律即舊法論以連續犯，對被告並無不利。
    4.修正後刑法第五十五條關於牽連犯之規定業經刪除，則被
      告所犯各罪，即應予分論併罰，比較新舊法結果，以適用
      被告行為時即修正前刑法第五十五條牽連犯之規定，較有
      利於被告。
    5.罰金刑之加減，依修正前刑法第六十八條，僅加減其最高
      度，修正後刑法第六十七條則規定，其最高度及最低度同
      加減之。就加重而言，修正前僅就最高度加重，顯有利於
      被告。
    6.綜上法律修正前、後之整體比較，揆諸前揭最高法院決議
      及修正後刑法第二條第一項之「從舊從輕」原則，適用九
      十四年二月二日修正後之刑法，對被告並未較有利，自應
      適用修正前刑法之相關規定。
    7.關於易科罰金之折算標準，依被告行為時刑法第四十一條
      第一項、罰金罰鍰提高標準條例第二條規定，係以銀元一
      百元、二百元或三百元，即新臺幣三百元、六百元或九百
      元折算一日；依修正後刑法第四十一條第一項，則係以新
      臺幣一千元、二千元或三千元折算一日，經比較新舊法，
      以被告行為時之法律對被告較為有利。
  (二)被告行為後，商業會計法第七十一條業於九十五年五月二十
    四日修正施行，該條第一款原規定「商業負責人、主辦及經
    辦會計人員或依法受託代他人處理會計事務之人員有左列情
    事之一者，處五年以下有期徒刑、拘役或科或併科新臺幣十
    五萬元以下罰金：一、以明知為不實之事項，而填製會計憑
    證或記入帳冊者。」，修正後則將上開條文之刑度規定提高
    為「五年以下有期徒刑、拘役或科或併科新臺幣六十萬元以
    下罰金。」，茲比較新舊法之結果，自應適用被告等行為時
    之法律即九十五年五月二十四日修正施行前商業會計法第七
    十一條第一款之規定。按統一發票乃證明事項之經過而為造
    具記帳憑證所根據之原始憑證，商業負責人如明知為不實之
    事項，而開立不實之統一發票，係犯商業會計法第七十一條
    第一款之以明知為不實之事項而填製會計憑證罪，該罪為刑
    法第二百十五條業務上登載不實文書罪之特別規定，依特別
    法優於普通法之原則，自應優先適用，無論以刑法第二百十
    五條業務上登載不實文書罪之餘地（最高法院九十二年度臺
    上字第六七九二號、九十四年度臺非字第九八號判決參照）
    。被告丁○○、戊○○分為御祺公司、良策公司之登記負責
    人，屬商業會計法第四條所稱之商業負責人，竟夥同共犯虛
    開發票予御祺公司、良策公司未實際銷貨如附表一、三所示
    之公司行號，並以虛開發票方式幫助如附表二、四所示之公
    司行號逃漏稅捐，核被告丁○○、戊○○所為，均係犯九十
    五年五月二十四日修正施行前商業會計法第七十一條第一款
    商業負責人明知不實事項而填製會計憑證罪，及稅捐稽徵法
    第四十三條第一項幫助納稅義務人以不正當方法逃漏稅捐罪
    。被告丁○○與黃萬、丙○○間，就幫助他人逃漏稅捐之
    犯行，具有犯意聯絡，並推由丙○○實施；被告戊○○與丙○○間，就幫助他人逃漏稅捐之犯行，具有犯意聯絡及行為
    分擔，均應以共同正犯論；另就填製不實會計憑證部分，黃
    萬、丙○○係無身分之人而與有該身分之被告丁○○共同
    實施犯罪；又丙○○係無身分之人而與有該身分之被告戊○○共同實施犯罪，俱為身分犯，依修正前刑法第三十一條第
    一項之規定，亦應為共同正犯。又被告丁○○、戊○○先後
    多次填製不實會計憑證，及幫助納稅義務人以不正當方法逃
    漏稅捐犯行，時間緊接，方法相同，均各觸犯構成要件相同
    之罪名，顯皆係基於概括犯意反覆為之，均為連續犯，依修
    正前刑法第五十六條之規定，各以一罪論，並加重其刑。被
    告丁○○、戊○○所犯上開二罪間，有方法目的之牽連關係
    ，應從一重之連續違反九十五年五月二十四日修正施行前商
    業會計法第七十一條第一款商業負責人明知不實事項而填製
    會計憑證罪處斷。爰審酌被告丁○○、戊○○擔任虛設公司
    負責人，夥同共犯填製不實之會計憑證，並幫助納稅義務人
    逃漏營業稅，危害稅捐之公平性及正確性甚鉅，及渠等品行
    、智識程度、生活狀況、就本案犯行參與之程度、擔任之角
    色、虛開發票及幫助逃漏營業稅之金額等一切情狀，量處如
    主文所示之刑，並諭知易科罰金之折算標準。又被告丁○○
    、戊○○犯罪之時間，均在九十六年四月二十四日以前，復
    無其他不合中華民國九十六年罪犯減刑條例所定不得減刑之
    情形，應依同條例第二條第一項第三款之規定，減其宣告刑
    二分之一，並依同條例第九條之規定，諭知易科罰金之折算
    標準。
三、公訴意旨另以：被告丁○○、戊○○分與丙○○各以御祺公
    司、良策公司名義虛開如附表五、六所示之統一發票予如附
    表五、六所示公司，經上開公司全數充當進項憑證使用，並
    持該不實發票申報扣抵銷項稅額，共計幫助該等公司逃漏營
    業稅一萬九千三百十六元、五萬七千四百八十三元，因認被
    告丁○○、戊○○此部分另涉犯稅捐稽徵法第四十三條第一
    項幫助納稅義務人以不正當方法逃漏稅捐罪嫌云云。惟按營
    業人無銷貨事實出售統一發票牟取不法之利益，非屬營業稅
    課徵之標的，免予課徵營業稅，業經財政部七十八年八月三
    日臺財稅字第七八○一九五一九三號函釋在案；又刑法上之
    幫助犯，以正犯已經犯罪為構成要件，幫助犯並無獨立性，
    故如無他人犯罪行為之存在，幫助犯即無由成立，最高法院
    九十一年度臺上字第二三九一號判決意旨可資參照。經查，
    被告丁○○、戊○○與丙○○所開立如附表五、六所示之不
    實統一發票，係交與如附表五、六所示之公司申報營業稅時
    作為進項憑證使用，固如上述，然如附表五、六所示之公司
    行號俱屬虛設公司行號，有專案申請調檔統一發票查核名冊
    可稽（見外放財政部臺北市國稅局承辦人甲○○所提出統一
    發票查核清冊第四十九頁至第五十頁、第二○三頁），則依
    前開說明，如附表五、六所示之公司既屬虛設公司而非營業
    稅課徵之標的，其縱各自御祺公司、良策公司取得不實之進
    貨統一發票，亦無繳納營業稅而有逃漏營業稅之可言（最高
    法院九十三年度臺上字第二六二號判決參照），被告丁○○
    、戊○○自無何幫助納稅義務人逃漏稅捐之情，無從逕繩以
    幫助納稅義務人以不正方法逃漏稅捐之罪責。此外，本院復
    查無其他積極證據足認被告丁○○、戊○○此部分涉犯幫助
    納稅義務人以不正方法逃漏稅捐罪嫌，此部分原應為被告丁○○、戊○○無罪之諭知，惟公訴意旨認被告丁○○、戊○○此部分之犯嫌，與渠等前揭經論罪科刑部分有連續犯及牽
    連犯之裁判上一罪關係，爰不另為無罪之諭知。
據上論斷，應依刑事訴訟法第二百九十九條第一項前段，九十五
年五月二十四日修正前商業會計法第七十一條第一款，稅捐稽徵
法第四十三條第一項，刑法第十一條前段、第二條第一項前段，
修正前刑法第二十八條、第三十一條第一項、第五十六條、第五
十五條、第四十一條第一項前段，中華民國九十六年罪犯減刑條
例第二條第一項第三款、第七條、第九條，廢止前罰金罰鍰提高
標準條例第二條，現行法規所定貨幣單位折算新臺幣條例第二條
，判決如主文。
本案經檢察官楊冀華到庭執行職務
中    華    民    國  九十八  年    五    月    六    日
                          臺灣臺北地方法院刑事第七庭
                              審判長法  官  高偉文
                                    法  官  林勇如
                                    法  官  孫萍萍
以上正本證明與原本無異。
如不服本判決，應於收受送達後十日內向本院提出上訴書狀，並
應敘述具體理由；其未敘述上訴理由者，應於上訴期間屆滿後二
十日內向本院補提理由書（均須按他造當事人之人數附繕）「切
勿逕送上級法院」。
                                    書記官  林義盛
中    華    民    國  九十八  年    五    月    六    日
附錄論罪科刑法條：
九十五年五月二十四日修正前商業會計法第七十一條
商業負責人、主辦及經辦會計人員或依法受託代他人處理會計事
務之人員有左列情事之一者，處五年以下有期徒刑、拘役或科或
併科新臺幣十五萬元以下罰金：
一、以明知為不實之事項，而填製會計憑證或記入帳冊者。
二、故意使應保存之會計憑證、帳簿報表滅失毀損者。
三、意圖不法之利益而偽造、變造會計憑證、帳簿報表內容或撕
    毀其頁數者。
四、故意遺漏會計事項不為記錄，致使財務報表發生不實之結果
    者。
五、其他利用不正當方法，致使會計事項或財務報表發生不實之
    結果者。
稅捐稽徵法第四十一條
納稅義務人以詐術或其他不正當方法逃漏稅捐者，處五年以下有
期徒刑、拘役或科或併科新臺幣六萬元以下罰金。
稅捐稽徵法第四十三條
教唆或幫助犯第四十一條或第四十二條之罪者，處三年以下有期
徒刑、拘役或科新臺幣六萬元以下罰金。
稅務人員、執行業務之律師、會計師或其他合法代理人犯前項之
罪者，加重其刑至二分之一。
稅務稽徵人員違反第三十三條規定者，除觸犯刑法者移送法辦外
，處一萬元以上五萬元以下罰鍰。


司法院資訊處製作；財團法人民間司法改革基金會備份。
